臺灣臺北地方法院刑事裁定　　　　　　　　　　　　九十二年度聲判字第二二一號
　　聲　請　人
　　即　告訴人　丙○○
　　　　　　　　丁○○
　　右二人共同
　　代　理　人　洪維煌律師
　　被　　　告　乙○○
　　　　　　　　甲○○
右列聲請人即告訴人因被告等妨害自由等案件，不服臺灣高等法院檢察署中華民國九
十二年十月二十三日九十二年度上聲議字第四三三四號駁回聲請再議之處分（原不起
訴處分案號：臺灣臺北地方法院檢察署九十二年度偵字第一三五九一、一四二二一、
一四七一二、一四七一三號），聲請交付審判，本院裁定如左：
    主      文
聲請駁回。
    理      由
一、按告訴人不服上級法院檢察署檢察長或檢察總長認再議為無理由而駁回之處分者
    ，得於接受處分書後十日內委任律師提出理由狀，向該管第一審法院聲請交付審
    判；法院認交付審判之聲請不合法或無理由者，應駁回之，刑事訴訟法第二百五
    十八條之一、第二百五十八條之三第二項前段分別定有明文。
二、本件聲請人即告訴人丙○○、丁○○前以被告甲○○、乙○○二人涉犯強制、侵
    占等罪嫌、被告乙○○另犯竊佔罪嫌，向臺灣臺北地方法院檢察署提起告訴，經
    該署檢察官偵查結果，認被告等犯罪嫌疑不足，於民國九十二年九月十二日以九
    十二年度偵字第一三五九一、一四二二一、一四七一二、一四七一三號為不起訴
    處分。聲請人等就該不起訴處分，聲請再議，經臺灣高等法院檢察署檢察長審核
    後認再議為無理由，而於九十二年十月二十三日以九十二年度上聲議字第四三三
    四號駁回再議之聲請。
三、聲請交付審判意旨略以：(一)聲請人於偵查中曾提出留存於潘金石祭祀公業（下稱
    祭祀公業）之租約五份，祭祀公業與元廷實業股份有限公司（下稱元廷公司）先
    前所簽訂租約之立約時間分別為七十五年三月一日、七十八年三月一日、八十一
    年三月一日、八十四年三月一日與八十九年三月一日，合約上所載祭祀公業之簽
    約人均有三位族親簽名，且有元廷公司用印之大小章，此與被告所提出之七十三
    年十二月二十日、八十三年十二月十一日、八十五年十二月二十一日房屋租賃合
    約顯然有異。聲請人於偵查中業已陳明祭祀公業出租系爭房屋一、二樓予元廷公
    司使用，歷年來所訂租約起初係由公業內三名委員潘迺興、潘以海與潘迺超共同
    出名代表公業簽立租約，其後潘迺興與潘迺超分別辭世，隨後簽約即分別由潘良
    信與潘正勝（潘迺超子女之一）代為簽立，嗣進而演變成由潘以海、潘良信與潘
    正勝共同代表簽立。被告所提元廷公司與潘正勝簽立之租約僅有潘正勝一人出名
    ，顯與公業正式租約文件相異，則被告上開租約顯係出於偽造或不法方式取得，
    並無租賃效力，然偵查中就此毫未查證，即予論斷被告所提出之租約為真正，自
    非適法。聲請人就潘正勝未經丙○○與其他族親同意而於八十九年三月一日與元
    廷公司所簽訂之租約，本有意加以解約，惟因部分族親有意見，為免引起內部紛
    爭，方對該份合約不續予爭執，待合約期限期滿後再予收回建物，並已於上開合
    約期限屆滿前通知元廷公司不予續租，惟元廷公司竟未經聲請人丙○○之同意，
    擅於八十七年間在上揭土地上興建大型鋼骨違建，將上開祭祀公業使用之一至三
    樓建物予以包入（三樓部分未出租），並將臺北縣新店市○○路六十一號本為祭
    祀公業所使用建物之原門牌號碼，外用於其違建之上，以達其不法目的。聲請人
    丁○○於九十二年三月一日出面欲收回建物和查視建物狀況，竟遭被告甲○○阻
    止，無法進入，被告等人所為自已構成刑法第三百零四條強制罪。況依被告所提
    出之租約亦約定其建物承租之範圍僅限於一、二樓，未含公業祭祀所用之三樓，
    聲請人丁○○為祭祀公業之子孫，欲進入違建查看未出租建物部分，被告等人並
    無以強暴行為阻止之權利。又元廷公司負責人即被告乙○○長年皆在國外，將公
    司全部事宜委由被告甲○○處理，如其二人無侵占之犯意聯絡，何以於案發當天
    係由被告甲○○代表元廷公司與被告乙○○於現場阻止聲請人丁○○進入？原檢
    察官未對被告甲○○與元廷公司、被告乙○○之間關係加以究明，查明是否有刑
    法第三十一條之關係，即以被告甲○○非建物持有人為由而為不起訴處分，殊嫌
    率斷。(二)聲請人於偵查中業以書狀陳明元廷公司於八十七年所建之巨型鋼骨違建
    ，係坐落於聲請人所有臺北縣新店市○○段一○三○、一○三五、一○三六、一
    ○三九、一○四○、一○四一號土地上，並逕將門牌為臺北縣新店市○○路六十
    一號潘金石祭祀公業之祖厝加以包圍，以達其竊佔之目的。查元廷公司於七十五
    年間向祭祀公業人員租用祖厝之一、二樓作為公司使用，係在祖厝之周圍部分土
    地上搭建以石棉瓦覆蓋之臨時車棚，供人員有時停車使用，非將土地圈地佔為己
    有，其後雖有將車棚翻修，然未全然佔用，直至八十七年間方在上開土地興建鋼
    骨違建將祖厝包入其中，此由八十七年之前之航測圖上祖厝周遭尚有空地，未被
    圈用，直至八十七年方遭巨型鋼骨違建包入其中，故八十七年之後航測圖上有關
    祖厝附近已無空地之顯示等情，並提出建築師所製作之建築物航測圖為憑，足見
    本件大型違建應係於八十七年間所建，建築面積為二三一二‧四二平方公尺，逕
    將告訴人管有之建物包入，告訴人即因此情而究訴被告竊佔罪嫌。原檢察官未對
    聲請人上開陳述再予查明，究明本件土地竊佔之範圍，對於本件違建佔用土地之
    時間亦未查酌核明，實有偵查不備之處。
四、按犯罪事實應依證據認定之，無證據不得認定犯罪事實，刑事訴訟法第一百五十
    四條第二項定有明文。次按認定犯罪事實所憑之證據，雖不以直接證據為限，間
    接證據亦包括在內；然而無論直接或間接證據，其為訴訟上之證明，須於通常一
    般之人均不致有所懷疑，而得確信其為真實之程度者，始得據為有罪之認定，倘
    其證明尚未達到此一程度，而有合理之懷疑存在時，即應為有利於被告之認定，
    更不必有何有利之證據，最高法院三十年上字第八一六號判例、七十六年台上字
    第四九八六號判例參照。又按刑法侵占罪之成立，以行為人具有不法所有之意思
    ，擅自處分自己持有之他人所有物，或變易持有之意為所有之意，而逕為所有人
    之行為，為其構成要件（最高法院十九年上字第一○五二號、三十年上字第一七
    七八號判例意旨參照）。
五、聲請人指稱被告二人涉有強制、侵占、竊佔犯行，無非係以：臺北縣新店市○○
    段一○三○、一○三五、一○三六、一○三九、一○四○、一○四一地號土地（
    以下簡稱本件土地），與坐落其上門牌號碼臺北縣新店市○○路六十一號一、二
    樓祖厝建物（下稱本件建物）本為潘金石祭祀公業所有，其後由該祭祀公業信託
    登記予聲請人丙○○所有，於七十多年間，祭祀公業代理委員之一潘正勝（業已
    死亡）曾會同其他委員、族親與元廷公司簽立租賃契約，將上開祖厝建物出租予
    元廷公司使用（僅出租該建物，未含周連土地），以所得租金供作公業收入之來
    源，聲請人丙○○雖為管有人，惟對於族親之上開處分行為仍予尊重而未有爭執
    。嗣祭祀公業欲轉型為財團法人之形態，其內部之主要管理權限皆集中至族親丁○○之手，丁○○查得潘正勝於八十九年三月一日曾會同族親潘以海（業已死亡
    ）與潘良信共同與元廷公司對於上揭建物續簽租賃合約，租金卻未入公業之銀行
    帳戶，故曾發函予該公司解除租賃合約，嗣聲請人發現元廷公司係以承租本件祖
    厝建物作為手段，據以竊佔聲請人丙○○所有前揭土地，並在其上興建大型鋼骨
    鐵皮違建，逕將祖厝包入該違建中，再將祖厝之門牌號碼轉掛於該違建。前開建
    物租約係於九十二年二月底到期，聲請人丙○○於三月一日即委請丁○○前往收
    回祖厝建物與催請拆除違建，詎元廷公司負責人即被告乙○○竟與被告甲○○勾
    串，基於不法之犯意聯絡，由被告甲○○代表元廷公司出面，阻止告訴人丁○○
    進入祖厝，告訴人丁○○在現場表明欲進入祖厝內部查看建物有無遭受毀損或遭
    受堆放不法物品，皆遭被告甲○○之防阻，以致無法進入，因認被告甲○○、乙○○涉有刑法第三百零四條強制罪、第三百三十五條第一項侵占罪嫌，被告乙○○另涉有刑法第三百二十條第二項竊佔罪嫌云云，為其主要論據。惟查：
  (一)潘金石祭祀公業自七十五年間，即將本件土地及本件建物一、二樓出租予元廷公
    司使用，元廷公司即於上揭土地搭建廠房並為工廠登記，迄今仍在設廠使用等情
    ，業據被告等供明在卷，且為聲請人等所不爭，並有臺北縣政府七十五年七月三
    日七五北府建一字第一九五四○四號函、經濟部工廠登記證、臺北縣稅捐稽徵處
    新店分處載明自七十六年度起按營業稅率課徵前揭建物房屋稅之該分處七十五年
    九月三十日七五北縣稅新創一字第七一五六號函在卷可憑。聲請人雖提出留存於
    祭祀公業之租約五份，指稱祭祀公業與元廷公司先前所簽訂之租約（立約日期分
    別為七十五年三月一日、七十八年三月一日、八十一年三月一日、八十四年三月
    一日、八十九年三月一日），其合約上所載祭祀公業之簽約人均有三位族親簽名
    ，與被告等所提出之租約（立約日期為七十三年十二月二十日、八十三年十二月
    十一日、八十五年十二月二十一日）僅有部分祭祀公業族親甚或僅有潘正勝一人
    簽名之情形不同，因認被告所提租約為虛假。惟聲請人亦自承祭祀公業與元廷公
    司間之歷來租約，起初係由祭祀公業內三名委員潘迺興、潘以海、潘迺超共同出
    名代表公業簽約，潘迺興與潘迺超死亡後，即由潘良信、潘正勝（潘迺超子女之
    一）代為簽立，嗣後租約又由潘以海、潘良信與潘正勝等人共同代表簽立，是本
    件潘金石祭祀公業與元廷公司間之租賃關係為何、何人有權代表該祭祀公業與元
    廷公司簽約、所簽訂之租賃契約是否合法有效，不僅聲請人與被告間有所爭執，
    即令聲請人所屬祭祀公業之族親對之亦有不同意見，此觀聲請人丙○○已對元廷
    公司提起民事訴訟，請求拆屋還地與返還不當得利等情益明。再者聲請人指稱祭
    祀公業僅出租本件建物予元廷公司，並未出租建物坐落之土地等語，固據提出多
    份租約為憑，惟依被告等所提出祭祀公業與元廷公司間之租約，元廷公司承租之
    範圍又包括本件土地。是本件祭祀公業與元廷公司間之租賃關係為何，實有爭議
    ，或有容待雙方藉由民事訴訟過程予以釐清查明之必要，至於祭祀公業內部之有
    權代表人為何人，潘正勝嗣以其名義與元廷公司簽訂之租賃契約是否有效、有無
    民事法上表見代理之問題，自非元廷公司或被告等所能知悉明瞭。被告乙○○為
    元廷公司負責人，被告甲○○為該公司員工，渠等基於元廷公司與祭祀公業成員
    潘正勝所簽訂之租賃契約佔有使用本件土地及建物，並基於租賃契約之內涵而於
    該土地上搭建廠房或其他工作物，依渠等主觀之認知，實屬就租賃標的物之合法
    使用，自無為自己或他人不法所有之意圖；更無變易持有之意為所有之意而處分
    他人之物之犯行，或將他人之物不法置於自己實力支配下之犯行可言。尚難以被
    告乙○○所屬元廷公司在八十七年間在本件土地搭建廠房，將聲請人所屬祭祀公
    業之祖厝包圍在內之行為，遽論被告二人侵占或竊佔犯行，況被告甲○○僅為元
    廷公司員工，受雇於該公司而任職，並非持有本件不動產之人，核與侵占罪須以
    持有他人之物為前提之構成要件不合，自無涉犯侵占罪之可能。
  (二)聲請人丁○○又指稱其於九十二年三月一日欲進入元廷公司所在之本件土地建物
    內收回建物並查視建物狀況時，遭被告甲○○阻止無法進入，因認被告二人基於
    共同犯意聯絡，涉犯強制罪嫌云云。惟按元廷公司基於其與潘正勝間之租賃契約
    ，以承租人地位使用本件土地建物，被告甲○○以元廷公司職員身分阻止他人進
    入，自無不法可言；況刑法第三百零四條強制罪之成立，須以行為人對於他人以
    強暴、脅迫之方式使人行無義務之事或妨害人行使權利，為其要件，聲請人丁○○於警詢中僅指稱：被告甲○○擋在私自設立之違建物門口不讓伊進入探視不動
    產等語（見九十二年度偵字第一三五九一號偵查卷，第三頁），於偵查中亦僅指
    稱：伊當天沒有進去工廠拍照，在門口就被甲○○攔下了等語（見九十二年度他
    字第一七三五號偵查卷，第一一○頁）。就其如何遭被告甲○○等人施以如何之
    強暴脅迫，迄今均未能有所具體指稱，亦未提出何等證據以供調查，復查無其他
    證據足認被告甲○○有何不法腕力之施加或脅迫舉止之表現，自無強制犯行可言
    。
六、綜上所述，本件並無積極證據足認被告等確有聲請意旨所指強制、侵占與竊佔犯
    行，是臺灣臺北地方法院檢察署檢察官以被告等犯罪嫌疑不足而為不起訴處分，
    經臺灣高等法院檢察署參酌卷內證據資料之結果，而為駁回再議之處分，自屬允
    當，聲請意旨徒以前詞指摘原駁回再議之處分為不當，為此聲請交付審判，為無
    理由，應予駁回。
七、依刑事訴訟法第第二百五十八條之三第二項前段，裁定如主文。
中　　　華　　　民　　　國　　九十三　　年　　　八　　　月　　　十　　　日
                                      臺灣臺北地方法院刑事第十一庭
                                          審判長法　官  劉方慈
                                                法  官  朱夢蘋
                                                法  官  林庚棟
右正本證明與原本無異。
不得抗告。
                                                書記官  殷玉芬
中　　　華　　　民　　　國　　九十三　　年　　　八　　　月　 十二　　　日
